最高法院刑事判決　　　　　　九十六年度台上字第六八一八號
上　訴　人　台灣高等法院花蓮分院檢察署檢察官
被　　　告　甲○○
選任辯護人　林武順律師
上列上訴人因被告偽造有價證券案件，不服台灣高等法院花蓮分
院中華民國九十四年七月二十一日第二審判決（九十四年度上訴
字第八０號，起訴案號：台灣花蓮地方法院檢察署九十三年度偵
續字第一二號），提起上訴，本院判決如下：
    主  文
原判決撤銷，發回台灣高等法院花蓮分院。
    理  由
本件原判決以公訴意旨略以：被告甲○○於民國九十二年三月三
十日某時許，在花蓮市○○路附近之「尋夢園卡拉ＯＫ店」，向
告訴人邱久玲表示欲借用支票周轉，經告訴人首肯後，即出示花
蓮區中小企業銀行中正分行、帳號為00000000號、支票
號碼為ＴＦＥ0000000號之支票，其上已蓋妥支票印鑑章
之空白支票一張借予被告，惟言明其授權被告須開立面額新台幣
（下同）五萬元之金額。惟被告卻逾越該授權範圍，自行在該支
票上填載面額二十萬元，另行持交予宋子雄收受，作為其支付宋
子雄會款之用。因認被告涉犯有刑法第二百零一條之偽造有價證
券罪嫌云云。經審理結果，認為被告犯罪不能證明，因而維持第
一審諭知被告無罪之判決，駁回檢察官在第二審之上訴，固非無
見。
惟查：(一)證據證明力之判斷及相關事實之認定，固屬事實審法院
自由判斷之職權，但此項職權之行使，仍應受客觀存在之經驗法
則與論理法則之支配，方為適法，此觀刑事訴訟法第一百五十五
條第一項規定甚明。又事實審法院應斟酌調查所得之各項直接、
間接證據，本於推理作用而為綜合判斷，不得僅將卷內各項證據
予以割裂觀察，遽為判決。原判決採信被告之辯詞，認告訴人知
悉被告借票之目的係為償還支票及為支付「尋夢園卡拉ＯＫ店」
店內所需，在空白支票上簽發二十萬元之數額，係在告訴人可預
期之概括授權範圍之內。雖被告於簽發系爭支票時，並未及時向
告訴人告知，事後又隱而不談，其行徑可議，但並不足據此即率
認被告有偽造有價證券之犯行等情（見原判決第十一頁）。惟告
訴人始終指證其僅授權被告簽發五萬元之金額，被告卻逾越授權
範圍，擅自簽發面額二十萬元，票載發票日為九十二年四月三日
，再私自交付宋子雄收受用以償還被告積欠宋子雄之會款等語（
見偵續偵查卷第一二頁、第一審卷第五七至六六頁），且告訴人
依被告當時之口述資料，在系爭支票存根登載發票日期為九十二
年四月三十日、受款人「阿華」（即張茂華）、金額五萬元，亦
據告訴人於偵查中陳述明確（見第二六二五號偵查卷第四四、四
五頁），並有支票存根影本一紙存卷可稽（見同上偵查卷第五一
頁）。而被告於九十二年十一月二十日偵查時，亦供承：編號十
六、十八（即系爭支票）及十九號支票之債權人為張茂華（見同
上偵卷第二五頁反面）。嗣因宋子雄遲至九十二年十一月間提示
系爭支票，而經告訴人查覺並於九十二年十二月三日偵查中向檢
察官指述上情，被告始坦認系爭支票確係交付宋子雄，並辯稱：
「這張支票是邱（告訴人）拿空白票給我，我是開二十萬元先拿
給宋（子雄）當會錢，另外我向會腳收的會錢三萬、五萬再交給
邱。」云云（見同上偵查卷第四七頁）；嗣後於九十三年四月十
三日偵查時，復供認：「邱給我是空白票，有蓋她的印章，我也
未言明開多少錢，邱有向我講明天還有五萬元支票，我持編號十
八（支）票去貼現，五萬元是邱講的，邱不知道我私持票去貼現
。」、「（問：開票二十萬，對方知情？）沒有先敲定，不知情
。」等語（見偵續偵查卷第十三頁反面、第十四頁）。旋經檢察
官徵得被告及告訴人之同意，而囑託法務部調查局對被告及告訴
人進行測謊鑑定，被告並未依通知前往法務部調查局接受測謊；
而告訴人經測謊結果，對於：「系爭支票是甲○○在未經渠同意
情形下逕行填寫二十萬元面額使用的」及「甲○○沒有將系爭支
票的溢開款項交給渠」等問題之回答，研判未說謊等情，亦有法
務部調查局測謊報告書一紙及參考資料一份存卷可參（見偵續偵
查卷第二三至三五頁）。是倘上情均屬無訛，被告在空白支票上
簽發二十萬元之數額，是否係在告訴人可預期之概括授權範圍之
內，尚非全無研議之餘地。乃原審一方面認被告於簽發系爭支票
時，並未及時向告訴人告知，事後又隱而不談，行徑尤屬可議（
見原判決第十一頁第十二至十四行）；另一方面卻未詳予勾稽被
告於偵查及審判中所辯前後矛盾之處，逕予採信其於審理中之辯
解，而為被告有利之認定，顯有判決理由不備之違誤。(二)原審採
信被告之辯解，認被告持系爭支票向宋子雄借得會錢二十萬元，
其中十二萬元係用來償還向伊母親所調借之四萬元，並支付面額
八萬元之支票（九十二年三月二十六日至同年月二十八日，分別
有面額四萬元、五萬元及三萬元之支票三紙即將屆期），另支付
尋夢園卡拉ＯＫ店內員工薪資共計八萬三千元，因而推定告訴人
既知被告借票之目的係為償還支票及為支付店內所需，該二十萬
元之數額當在其可預期之概括授權範圍之內云云。惟查證人宋子
雄先於偵查中具結證稱：「日期不記得，是紀（被告）欠我會錢
，拿該張支票給我抵二十萬元會錢」、「我收票時以為是紀的，
後來退票後知道票不是紀的。」等語（見第二六二五號偵查卷第
五六頁）；嗣於第一審中復證述：「那是因為我跟他的會，我是
尾會，二十五日到期，但是他二十八日才跟我講說先讓他店裡週
轉，所以就先將這張票給我」、「他說週轉有問題，要我不要去
兌現，後來就一個月拖過一個月，我後來怕票變成廢票，所以在
時效前就去提示」、「我是拿最尾會」、「（問：你應拿金額是
多少？）十九萬八千元，我有找現金給被告。」等語（見第一審
卷第六七至七０頁）。其所證述交付系爭支票之原因、過程，與
被告所辯持票向宋子雄調借會款，係用以支付即將屆期之十二萬
元票款及八萬三千元員工薪資云云，似不相符。再者，被告於偵
查中先是辯稱：「這張支票是邱（告訴人）拿空白票給我，我是
開二十萬元先拿給宋（子雄）當會錢，另外我向會腳收的會錢三
萬、五萬再交給邱。」云云（見第二六二五號偵查卷第四七頁）
；嗣又改稱：「我給告訴人十三萬元，餘七萬元支付員工薪資，
給會計小姐（指邱淑貞）。」（見偵續偵查卷第十四頁）；嗣於
第一審中再翻異前詞供稱：其中四萬元係償還伊母親，八萬元支
付票款，八萬三千元支付員工薪資云云（見第一審卷第三五頁）
，就系爭二十萬元款項之用途及去處，前後所述亦有不一，且就
被告係持票向宋子雄調借會款，抑或積欠宋子雄會款而持該支票
抵付一節，亦與宋子雄所證不符。究竟實情如何？事關被告是否
有逾越授權範圍而簽發系爭支票之行為，自應詳予究明。乃原審
未詳為查證說明，遽行判決，自難昭折服，亦有應於審判期日調
查之證據而未予調查之違法。檢察官上訴意旨指摘原判決不當，
非無理由，應認原判決有撤銷發回更審之原因。
據上論結，應依刑事訴訟法第三百九十七條、第四百零一條，判
決如主文。
中　　華　　民　　國　九十六　年　 十二 　月　　六　　日
                      最高法院刑事第四庭
                          審判長法官  莊　登　照
                                法官  黃　一　鑫
                                法官  林　秀　夫
                                法官  徐　昌　錦
                                法官  許　錦　印
      本件正本證明與原本無異
                                      書  記  官
中　　華　　民　　國　九十六　年　 十二 　月 　十三　 日
                                                      Ｅ
